臺灣高等法院高雄分院刑事判決　　　　　 94年度軍上字第7號
上　訴　人
即　被　告　甲○○
上列上訴人因貪污治罪條例案件，不服國防部高等軍事法院高雄
分院93年度高判字第200 號中華民國93年12月31日判決（起訴案
號：國防部南部地方軍事法院檢察署93年平訴(二)字第81號），提
起上訴，本院判決如下：
      主  文
原判決撤銷，發回國防部高等軍事法院高雄分院。
    理  由
一、原判決認定：上訴人即被告甲○○（下稱被告）係陸軍摩步
    第298 旅第三營營部連上士副排長（民國83年6 月28日入伍
    ，陸軍技勤常備士官班36期結業，志願役），自91年1 月起
    ，奉令負責督導營部連二級廠所有輪型車輛保養、故障料件
    之申補、各類裝備（車輛、兵工、通信、化學）進場及預防
    保養等業務，為依據法令從事公務之人員。緣於91年10月13
    日，陸軍摩步第298 旅第三營將實施總部高級裝備檢查（以
    下簡稱：高裝檢），為避免遭督導紀錄重大缺失，該管連長
    陳侑聰上尉遂於91年10月初某日，指示被告與同連中士保修
    組副組長王伯翔2 人，暫時將該營所有，集中於該連管理之
    多餘車材料件，運至營外被告家人所有，位於高雄市○○區
    ○○路旁之貨櫃內藏放，嗣高裝檢結束後再行運回，不料高
    裝檢結束後，於91年底某日，陳侑聰連長命該連士官長蘇義
    宗、副排長林安德轉告被告，將前揭暫置營外之車材料件運
    回單位時，被告竟置之不理，更以將前揭車材料件等公有器
    材，供作個人車材零件修護替換及與他單位互相支援交換所
    需零件與裝備為由，而基於意圖為自己不法所有之概括犯意
    ，將前揭持有之公有器材予以侵占入己；被告復自92年5 月
    起，承前揭侵占犯意，與王伯翔（因本案經國防部南部地方
    軍事法院判處有期徒刑2 年，褫奪公權2 年，緩刑3 年確定
    ）基於意圖為自己不法所有之概括犯意聯絡，另於92年7 月
    起，該連中士副班長黃登科（因本案經國防部南部地方軍事
    法院判處有期徒刑5 年2 月，褫奪公權2 年確定），亦與甲
    ○○、王伯翔基於意圖為自己不法所有之概括犯意聯絡，趁
    軍團裝備檢查、總部高裝檢及部隊移防之際，由3 人分別或
    共同以軍車或民車運送之方式，連續將職務上持有保管之該
    營所有之車材料件等公有器材，運至王伯翔不知情友人周宏
    亮位於臺南市○區○○路2 段221 號3 樓之音響店內藏放，
    共同予以侵占入己，並於92年9 月間，獲悉有人在調查此事
    ，遂決定遷移上揭公有器材之放置地點，而協請無犯罪故意
    之同連侯正雄下士及林建輝下士幫忙，將前揭侵占所得之公
    有器材，運載至黃登科家人所有位於臺南縣仁德鄉○○○街
    105 巷48弄11號旁之倉庫藏放，至93年1 月8 日遭查獲為止
    ，彼等3 人總共侵占如上開判決書附表所示之公有器材，共
    計264 項1,442 件，總價計美金54,123.55 元，折合新臺幣
    1,831,270.31元。迨92年11月28日，王伯翔及同連一兵邱英
    倫向臺灣高等法院高雄分院檢察署檢察官檢舉後，於93年1
    月8 日，會同國防部南部地方軍事法院檢察署軍事檢察官偵
    辦，指揮臺南市憲兵隊拘提甲○○、黃登科2 人，並依法搜
    索起獲前揭侵占所得之公有器材（業已發還陸軍摩步第298
    旅第三營，現已解編併入陸軍機械化步兵第298 旅第四營）
    等情，因而維持第一審論被告以共同連續依據法令從事公務
    之人員，侵占公有器材罪，判處有期徒刑5年8月，褫奪公權
    2 年之判決，駁回該被告在第二審之上訴，固非無見。
二、惟查：(一)有罪判決書之事實一欄，為適用法令之依據，應將
    法院依職權認定與犯罪構成要件有關之事項，詳記於事實欄
    ，然後於理由內逐一說明其憑以認定之證據，使事實及理由
    兩相一致，方為合法。若事實未有此記載，而理由加以說明
    ，為理由失其依據，而事實有此記載，理由未予說明，則為
    理由不備，按諸刑事訴訟法第379 條第14款規定，其判決當
    然為違背法令。復按貪污治罪條例第4 條第1 項第1 款之侵
    占公用（有）財物罪，須行為人主觀上有不法所有之意圖，
    客觀上有變更持有為所有之行為，始足當之，如果因係懈怠
    或其他因素繼續持有而無易持有為所有意圖者，即難以貪污
    侵占之罪名相繩；最高法院82年度台上字第4095號判決可資
    參照。本件原判決於事實欄內認定：91年底某日，陳侑聰連
    長命該連士官長蘇義宗、副排長林安德轉告被告，將前揭暫
    置營外之車材料件運回單位時，被告竟置之不理，更以將前
    揭車材料件等公有器材，供作個人車材零件修護替換及與他
    單位互相支援交換所需零件與裝備為由，而基於意圖為自己
    不法所有之概括犯意，將前揭持有之公有器材予以侵占入己
    等情，然於理由欄僅就被告將侵占公有器材與他單位互相支
    援交換所需零件與裝備之事實部分說明其依憑之證據及心證
    理由，而就事實欄所載被告將侵占之公有器材供作個人車材
    零件修護替換部分，則未置一語說明其憑以認定之證據，自
    有認定事實不憑證據及理由不備之違法。又原判決雖敘明其
    認定被告將持有之公有器材與其他單位互相支援交換所需零
    件與裝備所依憑之證據，惟被告將其保管之公有器材與其他
    單位如何交換？交換何物？交換所得又如何處理？其目的為
    何？此均涉及被告主觀上有無不法意圖之認定，原判決未予
    調查釐清，遽以其係擅自處分，而為被告不利之認定，自有
    判決理由不備及調查職責未盡之違誤。且查原判決理由又謂
    被告「侵占所得之公有器材『均』提供予部隊使用」（詳原
    判決第23頁），如均已提供予部隊使用，其又如何供作個人
    車材零件修護替換之用？原判決事實之記載及理由之敘述亦
    有矛盾之違誤。(二)次按犯貪污治罪條例第4 條至第6 條之罪
    ，情節輕微，而其所得或所圖得財物或不正利益在新台幣5
    萬元以下者，減輕其刑；同條例第12條第1 項定有明文。從
    而本件被告侵占所得之財物價值多寡，即為法院應依職權調
    查之事項。原判決雖於判決理由內謂：公有器材之補給應依
    部隊之補給流程申請購得，本案侵占所得財物之價值自應依
    補給系統所定之價格計算，而經陸軍第八軍團保修處鑑價之
    結果，總價計美金54,123.55 （以查獲時即93年1 月8 日賣
    出即期匯率33.835計算，折合新臺幣1,831,270.31），而認
    定侵占所得全部財物之總價顯已逾5 萬元，並引用證人譚裕
    倫於法院審理時之證詞，謂：八軍團既派遣幕僚，親自到場
    實施鑑價，則該軍團保修處鑑價之結果，應可採信等語（見
    原判決第21頁）；然陸軍第八軍團保修處之鑑價結果與陸軍
    機械化步兵第二九八旅93年11月17日海忠字第0930005734號
    函附件(一)所示之各項料件之「新品」價格表完全相同，此有
    上開鑑價結果及前揭函文在卷可按（見初審(二)卷第69頁至84
    頁、國防部高等軍事法院高雄分院卷(二)第54頁至61頁），可
    徵陸軍第八軍團保修處之鑑價報告係依新品之價格計算，但
    依證人譚裕倫於高等軍事法院證述：「新品所佔數量約有5
    分之3 ，堪用品約5 分之1 ，廢品約5 分之1 」等語觀之（
    見國防部高等軍事法院高雄分院卷(三)第22頁），足證扣押物
    品並非完全為新品，則原判決逕以八軍團之鑑價結果認定為
    被告犯罪所得，係對被告最不利益之計算方法，且與卷內資
    料不相契合，自有未洽。且原判決附表編號25至28、31、44
    、63、70、97、105 、107 、123 、125 、129 、160 、19
    0 、207 、215 、216 、221 、230 、235 號等物件之數量
    與扣押物品目錄表所載之數量不符，編號194 之高壓油管，
    扣押物品目錄表並未記載查扣之數量為何，究竟何者為是，
    事涉被告侵占之總金額多寡，亦有再行查明之處。再原判決
    附表編號131 之「蜂鳴器組」似為第2 次扣押所得（見93年
    3 月18日扣押物品目錄表編號1）， 然該次僅查扣3 組，而
    原判決係記載6 個，是否有違誤？而同案被告黃登科於93年
    1 月8 日為憲兵隊查獲時，於其駕駛之車牌號碼S7─7673號
    自小客車內，搜索扣得：M151指揮車發電機2 個、悍馬車避
    震器2 支、噴油嘴8 支等物，（見黃登科93年1 月8 日偵訊
    （調查）筆錄），該些物品均有列在扣押物品目錄表內（見
    初審(一)卷第56頁），惟黃登科於高雄縣調查站訊問時謂：8
    支悍馬車噴油嘴是步一連中士陳科廷委託王伯翔與我拿到高
    雄市○○路聯昆軍車材料行修理，2 支悍馬車避震器是從我
    家倉庫拿出來準備給二級車補士蕭國鴻應付作帳用，2 顆發
    電機是連上損壞軍品拿去給聯昆軍車材料行修理後準備拿回
    連上」等語，若黃登科所言屬實，則8 支悍馬車噴油嘴及兩
    顆發電機應非被告侵占所得之物品，此部分原判決並未詳為
    說明，併有可議。(三)台南市憲兵隊先後於93年1 月8 日、93
    年3 月18日執行2 次搜索，製有2 份扣押物品目錄表，此有
    搜索、扣押筆錄附卷可稽，檢察官於93年2 月20日起訴時，
    所指被告侵占公有器材之範圍，係以第1 次扣押物品目錄表
    為其依據，然查起訴書附表編號42、43、44、57、80、84、
    117 、129 、139 、168 、195 、204 、205 、206 、211
    、225 、235 、237 項下所列之物品，未經原判決認定係被
    告侵占公有器材之物品，然原判決就該部分起訴之事實並未
    於理由欄內說明其不構成犯罪之理由，自有已受請求事項未
    予判決之違法；又同為第2 次扣押物品目錄表中編號1 、11
    、12、31、37至40、51至57等項下所列之物，原判決亦未認
    定係被告侵占之物，其所持之理由為何？亦未見原判決於理
    由內說明，同有疏漏。(四)按特別刑事法案件，適用刑法總則
    之規定時，如特別刑事法有規定「適用刑法總則」或「適用
    刑法」之明文者，應引用特別刑事法該規定（最高法院22年
    上字第2385號判例參照）。如特別刑事法僅規定「本條例未
    規定者，適用其他法律」或無規定者，則應引用刑法第11條
    （司法院院字第1752號解釋參照）。本件原判決認被告係犯
    貪污治罪條例之罪，並有刑法總則第28條、56條、37條第2
    項、59條、74條第1 款之適用，而貪污治罪條例第19條係規
    定「本條例未規定者，適用其他法律之規定」，揆諸前開說
    明，自應援引刑法第11條以為適用，惟第一審判決未為引用
    ，原判決未為糾正，仍予維持，亦有未當。以上或為上訴意
    旨所指摘，或為本院得依職權調查之事項，應認原判決有撤
    銷之原因，而應發回由原法院更為妥適之判決。
三、據上論結，應依軍事審判法第206 條第1 項、第199 條、刑
    事訴訟法第397 條、第401 條，判決如主文。
中　　華　　民　　國　　94　　年　　4 　　月　　29　　日
                  刑事第八庭    審判長法  官  惠光霞
                                      法  官  洪慶鐘
                                      法  官  李淑惠
以上正本證明與原本無異。
中　　華　　民　　國　　94　　年　　4 　　月　　29　　日
                                      書記官  邱麗莉
